【裁判字號】    97,重上,35
【裁判日期】    971217
【裁判案由】    清償借款
【裁判全文】
臺灣高等法院高雄分院民事判決          97年度重上字第35號
上  訴  人    乙  ○
              戊○○○
              丁○○
              辛○○
              己○○
              甲○○
兼上列六人共
同訴訟代理人  庚○○    住高雄縣岡山鎮○○○路69號9樓之12
被 上 訴人    第一商業銀行股份有限公司
                        設台北市中正區○○○路○段30號
法定代理人    丙○○    住同上
訴訟代理人    鄭曉東律師
              魏緒孟律師
上列當事人間請求清償借款事件，上訴人對於民國97年3 月26日
臺灣高雄地方法院96年度訴字第46號第一審判決提起上訴，本院
於民國97年12月3 日言詞辯論終結，判決如下：
    主  文
原判決廢棄。
被上訴人在第一審之訴及假執行之聲請均駁回。
第一、二審訴訟費用由被上訴人負擔。
    事 實 及 理 由
一、查，被上訴人之法定代理人原係張兆順，於民國97年7 月10
    日變更為丙○○，有被上訴人董事會函及公司變更登記表在
    卷可稽（見本院卷第58、59頁），茲丙○○具狀承受訴訟，
    應予准許，核先明。
二、本件被上訴人起訴主張：上訴人甲○○於82年7 月26日邀上
    訴人乙○及訴外人曾周永為連帶保證人，向高雄縣梓官區漁
    會（下稱梓官漁會）信用部借款新台幣（下同）600 萬元（
    下稱系爭借款），約定借款期間自82年7 月26日起至85年7
    月26日止，利息依年利率10﹪計算，按月繳納，本金則到期
    一次清償，如未按期繳納利息，即喪失期限利益，全部債務
    視為到期，除按約定利率計算遲延利息外，逾期在6 個月以
    內者，按上開利率10﹪，逾期超過6 個月者，按上開利率20
    ﹪加計違約金。詎上訴人甲○○自84年1 月29日起即未繳納
    利息，依約已喪失期限利益，全部債務視為到期，其尚欠本
    金600 萬元，及自84年1 月29日起至清償日止按年息10﹪計
    算之利息，暨自84年3 月1 日起至清償日，逾期在6 個月以
    內者，按上開利率10﹪，逾期超過6 個月者，按上開利率20
    ﹪之違約金未清償，而上訴人乙○與訴外人曾周永為系爭借
    款之連帶保證人，依法應與上訴人甲○○負連帶清償責任。
    惟曾周永已於84年1 月15日死亡，由上訴人戊○○○、庚○
    ○、丁○○、辛○○、己○○（下稱上訴人戊○○○等5 人
    ）繼承，其等就被繼承人曾周永所應負之上開連帶保證債務
    應負連帶清償之責。又被上訴人已於90年9 月15日經財政部
    核准受讓梓官漁會信用部，爰依消費借貸、連帶保證及繼承
    之法律關係提起本件訴訟等語。聲明求為判決：(一)上訴人應
    連帶給付被上訴人600 萬元，及自84年1 月29日起至清償日
    止按年息10% 計算之利息，暨自84年3 月1 日起至清償日止
    ，逾期在6 個月以內者，按上開利率10% ，逾期超過6 個月
    者，按上開利率百分之20% 計算之違約金。(二)上訴人願供擔
    保，請准宣告假執行。
三、上訴人則以：上訴人甲○○未曾向梓官漁會借貸系爭借款，
    被上訴人所提出系爭借款之借據及約定書上有關「甲○○」
    名字非上訴人甲○○所簽，印文亦非甲○○所有。又上訴人
    乙○未曾同意擔任系爭借款之連帶保證人，系爭借據上乙○
    之印章係由曾周永所盜蓋等語置辯。答辯聲明求為判決：(一)
    被上訴人之訴及假執行之聲請均駁回。(二)上訴人如受不利判
    決，願供擔保請准宣告免為假執行。
四、原審為上訴人敗訴之判決，上訴人不服，提起上訴，上訴聲
    明求為判決：(一)原判決廢棄。(二)被上訴人在第一審之訴駁回
    。被上訴人則答辯聲明求為判決：駁回上訴。
五、兩造不爭執事項如下：
  (一)被上訴人於90年9 月15日經財政部核准受讓梓官漁會信用部
    。
  (二)於82年7 月26日有自稱「甲○○」之人邀自稱係「乙○」之
    人及訴外人曾周永擔任連帶保證人，向梓官漁會借款600 萬
    元，約定借款期間自82年7 月26日起至85年7 月26日止，利
    息依年利率10﹪計算，按月繳納，本金到期一次清償，如未
    按期繳納利息，即喪失期限利益，全部債務視為到期，除按
    約定利率計算遲延利息外，逾期在6 個月以內者，按上開利
    率10﹪，逾期超過6 個月者，依上開利率20﹪加計違約金。
    詎「甲○○」自84年1 月29日起即未按期繳納利息，依約已
    喪失期限利益，全部債務視同到期，尚欠本金600 萬元，及
    自84年1 月29日起至清償日止按年息10﹪計算之利息，暨自
    84年3 月1 日起至清償日，逾期在6 個月以內者，按上開利
    率10﹪，逾期超過6 個月者，依上開利率20﹪之違約金未清
    償。
  (三)系爭借據上關於「乙○」之印文係上訴人乙○之印鑑章，但
    「乙○」二字非上訴人乙○所簽。
  (四)訴外人曾周永於84年1 月15日死亡，上訴人戊○○○等5 人
    為曾周永之繼承人，未於法定期限內為拋棄或限定繼承。
六、兩造之爭執事項如下：(一)上訴人甲○○是否有向梓官漁會信
    用部借貸系爭借款？(二)上訴人乙○有無同意擔任本件系爭借
    款之連帶保證人？(三)被上訴人依借貸、繼承及連帶保證之法
    律關係，請求上訴人連帶清償系爭借款本金600 萬元及其利
    息暨違約金，有無理由？茲就此爭執點分述如下：
（一）上訴人甲○○是否有向梓官漁會信用部借貸系爭借款？
    1.被上訴人主張：上訴人甲○○有向梓官漁會信用部借貸系
      爭借款云云，為上訴人所否認，並以前揭情詞置辯。查，
      經本院將系爭借款之借據及約定書上有關「甲○○」之簽
      章送請法務部調查局鑑定結果：借據上及約定書上有關「
      甲○○」之印文與上訴人甲○○留存在被上訴人處之印鑑
      卡上之印鑑章、留存在高雄縣仁武鄉農會之印鑑卡上之印
      鑑章、留存在仁武戶政事務所之印鑑卡上之印鑑章、65年
      8 月30日印鑑登記申請書上之印鑑章、83年3 月22日印鑑
      變更登記申請書上之印鑑章、97年6 月11日印鑑證明申請
      表上之印鑑章、及上訴人甲○○所提出之印章兩枚均不相
      同；而系爭借款之借據上及約定書上有關「甲○○」之簽
      名與上訴人甲○○在原審當庭簽名之筆跡筆劃特徵均不相
      同等情，有法務部調查局鑑定書在卷可稽（見本院卷第69
      至72頁），此外，被上訴人未能舉證證明系爭借款之借據
      上及約定書上有關「甲○○」之簽章係真正，足見系爭借
      款之借據及約定書上有關「甲○○」之名字應非上訴人甲
      ○○所簽，「甲○○」之印文非上訴人甲○○所有，是被
      上訴人主張上訴人甲○○有向梓官漁會信用部借貸系爭借
      款云云，尚難採信。
    2.又被上訴人主張系爭借款係匯入上訴人甲○○在梓官漁會
      之3483號帳戶云云，為上訴人甲○○所否認，並辯稱：伊
      未曾在梓官漁會開立任何帳戶等語。查，梓官漁會3483號
      帳戶之「甲○○」印文及開立該帳戶之印鑑卡上之「甲○
      ○」印文，均與系爭借款之借據及約定書上有關「甲○○
      」之印文相同等情，為兩造所不爭執，而系爭借款之借據
      及約定書上有關「甲○○」之印文既非真正，已如前述，
      則梓官漁會3483號帳戶之「甲○○」印文及開立該帳戶之
      印鑑卡上之「甲○○」印文，亦當非屬真正，故上訴人甲
      ○○辯稱: 伊未曾在梓官漁會開立3483號帳戶等語，尚堪
      採信。梓官漁會3483號帳戶既非上訴人甲○○所開立而非
      其所有，尚難因系爭借款係匯入梓官漁會3483號「甲○○
      」帳戶，即認上訴人甲○○有向梓官漁會借貸系爭借款。
    3.另證人即經辦本件系爭借款之梓官漁會人員陳建動於原審
      雖證稱：印鑑卡申辦時必須本人親簽及親自蓋印，申辦印
      鑑卡時要提出本人的身分證供核對，梓官漁會帳號3483號
      印鑑卡上面的戶名，身分證字號，出生年月日、籍貫、住
      址等資料都是經由申請人即上訴人甲○○自己書寫的，其
      上印鑑亦係上訴人甲○○自己親自提出印章用印云云（見
      原審卷第211 頁），惟梓官漁會3483號帳戶之「甲○○」
      印文及開立該帳戶之印鑑卡上之「甲○○」印文，均非真
      正，已如前述，足見證人陳建動證稱梓官漁會3483號帳戶
      之印鑑卡上之甲○○印鑑係上訴人甲○○自己親自提出印
      章用印，顯與事實不符，且證人陳建動係本件系爭借款之
      經辦人員，如系爭借款不實，其將負民刑事責任，是其證
      詞之真實性即有可疑，尚難採為有利於被上訴人之證據。
      又身分證影本使用廣泛，非僅供借貸使用，且身分證影本
      可一再影印拷貝，故尚難以「甲○○」向梓官漁會信用部
      借貸時，有提出上訴人甲○○之身分證影本，即認上訴人
      甲○○有向梓官漁會借貸系爭借款，故被上訴人主張上訴
      人甲○○申請本件系爭借款時，有提出身分證影本，足見
      上訴人甲○○有向梓官漁會信用部借貸系爭借款云云，亦
      無足取。
    4.綜上，上訴人甲○○並未向梓官漁會信用部借貸系爭借款
      ，從而被上訴人請求上訴人甲○○清償系爭借款600 萬元
      及利息、違約金，應屬無據。又縱上訴人乙○及訴外人曾
      周永有擔任本件系爭借款之連帶保證人，惟上訴人甲○○
      既未向梓官漁會信用部借貸系爭借款，而無需就系爭借款
      負清償之責，則上訴人乙○與訴外人曾周永自亦毋庸與上
      訴人甲○○負連帶清償之責，從而曾周永之繼承人即上訴
      人戊○○○等5 人亦無需就系爭借款負連帶清償責任，是
      被上訴人本於消費借貸、連帶保證及繼承之法律關係請求
      上訴人連帶給付600 萬元，及自84年1 月29日起至清償日
      止按年息10% 計算之利息，暨自84年3 月1 日起至清償日
      止，其逾期在6 個月以內者，按上開利率10% ，逾期超過
      6 個月者，按上開利率百分之20% 計算之違約金，應屬無
      據。
（二）上訴人既毋庸就系爭借款負連帶清償之責，則就其餘爭執
      點自無再論述之必要，併此明。
七、綜上所述，被上訴人本於消費借貸、連帶保證及繼承之法律
    關係請求上訴人連帶給付600 萬元，及自84年1 月29日起至
    清償日止按年息10% 計算之利息，暨自84年3 月1 日起至清
    償日止，其逾期在6 個月以內者，按上開利率10 %，逾期超
    過6 個月者，按上開利率百分之20% 計算之違約金，為無理
    由，不應准許。其假執行之聲請亦失所附麗，應併予駁回。
    原審判命上訴人如數給付，並為假執行之宣告，自有未洽。
    上訴意旨指摘原判決不當，求予廢棄改判，為有理由。自應
    由本院予以廢棄改判如主文第二項所示。
八、據上論結，本件上訴為有理由，依民事訴訟法第450 條、第
    78條，判決如主文。
中    華    民    國    97    年    12    月    17    日
                            民事第三庭
                                審判長法官  張國彬
                                法      官  吳登輝
                                法      官  鄭月霞
以上正本證明與原本無異。
如對本判決上訴，須於判決送達後20日內向本院提出上訴狀，其
未表明上訴理由者，應於上訴後20日內向本院提出上訴理由書（
均須按他造當事人之人數附繕本）。上訴時應提出委任律師或具
有律師資格之人之委任狀，並依附註條文規定辦理。
中    華    民    國    97    年    12    月    17    日
                                書  記  官  吳新貞
附註：
民事訴訟法第466 條之1 ：
對於第二審判決上訴，上訴人應委任律師為訴訟代理人，但上訴
人或其法定代理人具有律師資格者，不在此限。
上訴人之配偶、三親等內之血親、二親等內之姻親，或上訴人為
法人、中央或地方機關時，其所屬專任人員具有律師資格並經法
院認適當者，亦得為第三審訴訟代理人。
第1 項但書及第2 項情形，應於提起上訴或委任時釋明之。


司法院資訊處製作；財團法人民間司法改革基金會備份。
